【裁判字號】    92,上易,268
【裁判日期】    921126
【裁判案由】    返還不當得利
【裁判全文】
臺灣高等法院臺中分院民事判決  九十二年度上易字第二六八號
      上  訴  人  民峰營造有限公司
      法定代理人  丙○○
      複  代理人  甲○○
      被  上訴人  彰化縣彰化市公所
      法定代理人  乙○○
右當事人間請求返還不當得利事件，上訴人對於中華民國九十一年十一月二十六日臺
灣彰化地方法院九十年度訴字第一一七二號第一審判決提起上訴，本院於九十二年十
一月十二日言詞辯論終結，判決如左：
    主    文
上訴駁回。
第二審訴訟費用由上訴人負擔。
    事實及理由
壹、訴訟要旨：
一、本件被上訴人起訴主張：上訴人民峰營造有限公司（下簡稱民峰公司）於民國（
    下同）八十八年四月八日與被上訴人訂立「彰化市○○街形象商圈規劃工程」承
    攬契約（下簡稱系爭工程或系爭承攬契約），約定工程總價金為新台幣（下同）
    壹仟伍佰捌拾貳萬元，但應按實際數量結算增減價金，又工程內容分別為「假設
    工程」、「人行道鋪面工程」、「車道鋪面工程」、「指示標誌系統工程」及「
    水電工程」等五大項。另興興建築師事務所韓興興建築師，則因系爭工程係彰化
    縣政府所委辦，而受彰化縣政府委託設計規劃系爭工程，並為系爭工程之監造人
    。上訴人公司於訂約後依約施作系爭工程，並於八十八年十月十四日完工報請驗
    收。被上訴人則指派工務課技士吳進雄驗收系爭工程土木部分、技佐周泰全驗收
    水電部分，且於八十八年十二月六日初驗，但因上訴人公司所提供之竣工圖並未
    標示數量（如所施作人行道之長度），被上訴人驗收人員遂要求修改後再行複驗
    。嗣上訴人公司果依要求將竣工圖補填數量，被上訴人驗收人員則於八十九年一
    月十七日複驗時，據以「抽驗」數量，而驗收通過。被上訴人乃於八十九年三月
    結算，並受領本工程，並於同年四月二十四日依結算結果給付上訴人公司總價金
    壹仟參佰玖拾陸萬柒仟壹佰貳拾陸元。詎料，八十九年底，審計部台灣省彰化縣
    審計室派員抽查系爭工程，並要求被上訴人實地全部重新丈量系爭工程各路段長
    、寬及實作數量。經被上訴人另行派員實地複丈結果，竟發現現場實際路段長、
    寬與上訴人繪製竣工圖上所為之標示有所出入。被上訴人乃請監造建築師韓興興
    重行計算更正相關部分之結算資料，俾憑向上訴人要求減少價金。嗣韓興興建築
    師終於九十年三月九日提出更正後之計算表，被上訴人並據以作成抽查複核結算
    明細表，系爭工程之價金應再減柒拾陸萬陸仟柒佰貳拾玖元（下簡稱系爭價金，
    或工程款），且經韓興興建築師簽章認可。查系爭工程，既採實作實算結算工程
    款，因上訴人隱瞞虛報實作數量，致被上訴人就上訴人所未施作之工程溢付工程
    款柒拾陸萬陸仟柒佰貳拾玖元，上訴人顯係對不曾施作且「不存在之工作」受領
    報酬，該部分價金並非兩造原所約定之一部，上訴人受領即屬「無法律上理由」
    ，則依民法第一百七十九條、第一百八十二條及第二百零三條之規定，被上訴人
    應得請求上訴人返還所溢領之價金七十六萬六千七百二十九元及自受領翌日起即
    八十九年四月二十五日起，依法定利率百分之五計算之利息。再者，上訴人故意
    於竣工圖為不實之數量記載，以矇蔽被上訴人之驗收人員，復提供不實之結算明
    細，致被上訴人為其所詐欺而同意驗收，並依其所報數量結算價金，被上訴人顯
    係受上訴人詐欺而為意思表示，被上訴人於九十年一月間因審計部台灣省彰化縣
    審計室審計官之要求而重行丈量本工程之實作數量時，始發現被詐欺，依民法第
    九十二條第一項本文及第九十三條第一項規定，自得撤銷所為同意報酬數額及給
    付之意思表示，並得依民法第一百十四條、第一百十三條及第二百十三條第二項
    、第二百零三條，有關法律行為經撤銷後之回復原狀請求權，併存之請求請求法
    院擇一判決等詞。
二、上訴人則以：本件被上訴人據以請求上訴人返還不當得利之更正後計算表並未加
    計工程損耗之比率，顯違工程慣例及政府採購法相關法令。按行政院公共工程委
    員會依照政府採購法第六十三條第一項授權主管機關所訂定之「採購契約要項」
    第三十二條第一項第二款規定：「契約價金係以總價決標，而其履約有下列情形
    之一者，得調整之。．．．（二）工程之實作數量較契約所定數量增減達百分之
    十以上者，其逾百分之十之部分，得以變更設計增減契約價金。未達百之十者，
    契約價金得不予增減。」，而依本件工程合約書第三條之規定及本件工程之開標
    紀錄可知，本件工程顯係採取總價承攬，總價決標之方式。故縱使被上訴人之計
    算屬實且合理，惟因其主張減少之工程數量及價金並未達契約價金之百分之十，
    應不得主張減少工程款。再者，依本件監造建築師函覆被上訴人之意見，認本件
    工程之合理損耗值為百分之十，而原告據以請求減少工程款之計算表，則係監造
    建築師依據審計部意見未加損耗值計算之結果，其不合理，極其顯然。又系爭工
    程之監造人韓興興建築師，係受彰化縣政府委任，而彰化市公所原本即為彰化縣
    政府的下級機關，基於行政一體的原則，故彰化縣政府的委任效力及於彰化市公
    所，故建築師韓興興為被上訴人的代理人或使用人，並有權為系爭工程之追加。
    系爭工程既依建築師韓興興委派駐現埸監工鄭有為指示計追加施作「ＡＣ舖（五
    ＣＭ厚）」、「人行道粉光（未舖瓷磚處）」、「車道落水口1：3MT＋七釐石＋
    水泥漆」、「路緣石（粉光十七釐石＋水泥漆）」、「路面接點結構加強（ＲＣ
    結構）」、及「進場材料退貸」（以下均簡稱系爭追加工程），追加工程款合計
    五十八萬七千五百六十元，經催討均未獲付款，上訴人自亦得以此項尚未領取之
    追加工程款主張扺銷被上訴人之請求。再者，就追加工程的部份，上訴人亦有為
    被上訴人管理事務，且管理有利於被上訴人並不違背被上訴人的意思，故上訴人
    亦得依民法第一百七十六條就追加工程款部分，請求被上訴人給付五十八萬七千
    五百六十元，並主張抵銷之。又查監造人韓興興既係代表被上訴人監督上訴人施
    工，故應為被上訴人的代理人或使用人。系爭工程竣工，上訴人報請被上訴人驗
    收時，係由被上訴人之代理人韓興興建築師本於工程專業知識製作結算明細表及
    竣工圖，詎被上訴人竟謂該結算明細表及竣工圖內容均有不實，而據以撤銷受上
    訴人詐欺所為意思表示云云，顯屬無據等語，資為抗辯。
貳、原審判決及上訴情形：
    本件原審對於被上訴人之請求，判決被上訴人全部勝訴，並為附條件假執行及免
    為假執行之宣告，上訴人全部聲明不服，求為廢棄原判決，並駁回被上訴人在第
    一審之訴及其假執行之聲請。被上訴人則求為判決駁回上訴。
參、得心證之理由：
一、本件被上訴人主張，上訴人公司於八十八年四月八日與被上訴人訂立系爭「彰化
    市○○街形象商圈規劃工程」承攬契約，約定工程總價金為壹仟伍佰捌拾貳萬元
    整，但應按實際數量結算增減價金，又工程內容分別為「假設工程」、「人行道
    鋪面工程」、「車道鋪面工程」、「指示標誌系統工程」及「水電工程」等五大
    項。被上訴人於八十九年三月結算並受領該工程，並於同年四月二十四日依結算
    結果給付上訴人公司總價金壹仟參佰玖拾陸萬柒仟壹佰貳拾陸元等事實，已據提
    出兩造簽署之工程合約書、結算明細表等件影本各一份為憑（見原審卷第九至三
    三頁），復為上訴人所不爭執，堪認被上訴人此部分之主張為真正。
二、次查，被上訴人另主張系爭工程於八十九年底，經審計部台灣省彰化縣審計室派
    員抽查本工程，並要求被上訴人實地全部重新丈量本工程各路段長、寬及實作數
    量，被上訴人乃派員實地複丈結果，發現現場實際路段長、寬與上訴人繪製竣工
    圖上所為之標示有所出入，依據原監造建築師韓興興於九十年三月九日提出之更
    正計算表，被上訴人再據以作成抽查複核結算明細表，被上訴人顯溢付工程價金
    柒拾陸萬陸仟柒佰貳拾玖元等語。上訴人則辯以：按行政院公共工程委員會依照
    政府採購法第六十三條第一項授權主管機關所訂定之「採購契約要項」第三十二
    條第一項第二款規定，契約價金係以總價決標者，其工程之實作數量較契約所定
    數量增減未百分之十者，契約價金得不予增減，本件工程顯係採取總價承攬，總
    價決標之方式，故縱使被上訴人之計算屬實且合理，惟因其主張減少之工程數量
    及價金並未達契約價金之百分之十，應不得主張減少工程款。再任何工程之進行
    於施作之過程中必然產生一定之損耗，此項合理損耗值當應計入承攬人之成本，
    故工程慣例上，於完工後計給工程款時，即須計算一定之損耗值，系爭工程之合
    理損耗值為百分之十，而被上訴人據以請求減少工程款之計算表，則係監造建築
    師依據審計部意見未加損耗值計算之結果，並不合理。又系爭工程至完工為止，
    上訴人依被上訴人委任之監工鄭有為指示計追加施作「鋪AC工程」等六項系爭追
    加工程，追加工程款合計五十八萬七千五百六十元，上訴人自亦得行使扺銷權等
    語。經查：兩造訂定之系爭「彰化市○○街形象商圈規劃工程」承攬契約，雖約
    定工程總價金壹仟伍佰捌拾貳萬元整，但已約明應按實際數量結算增減價金，並
    就工程內容詳列為「假設工程」、「人行道鋪面工程」、「車道鋪面工程」、「
    指示標誌系統工程」及「水電工程」等五大項，且就各工程施工細目及所用材料
    單位、數量、單價、複價列表成契約附件，有系爭合約書及及結算明細表可按，
    堪認系爭契約所列之總價僅估計報酬之概數，兩造間有關報酬之數額，仍應以實
    際完成之工作數量及其單價核算為準。本件被上訴人主張上訴人實際完成之各路
    段長、寬及實作數量，依未加計損耗之公式計算報酬，上訴人得請求之報酬金額
    應為壹仟佰貳拾萬零佰拾陸元，被上訴人顯溢付柒拾陸萬陸仟柒佰貳拾玖
    元之事實，已據提出興興建築師事務所建築師韓興興建築師製具之「彰化市○○
    街形象商圈道路工程計算表」、「數量計算式」、「彰化縣彰化市公所抽查複核
    結算明細表」等件為憑（見原審卷第五一至五三頁），堪予採取。上訴人雖抗辯
    ：本件係以總價決標，前開差額係在總額百分十分範圍內，按前開「採購契約要
    項」第三十二條第一項第二款規定，被上訴人應不得主張減少工程款。再依工程
    慣例，合理損耗值當應計入承攬人之成本，故於完工後計給工程款時，即須計算
    一定之損耗值，系爭工程之合理損耗值為百分之十，如未加損耗值，並不合理云
    云，並提出前揭「採購契約要項」及興興建築師事務所建築師韓興興建築師出具
    之九十年三月九日（９０）興彰字第四０二七號函為據（見原審卷第八七頁）。
    惟稽之前開「採購契約要項」第三十二條全文為「契約價金係以總價決標，而其
    履約有下列情形之一者，得調整之。但契約另有規定者，不在此限。（一）因契
    約變更致增減履約項目或數量時，得就變更之部分加減賬結算。（二）工程之實
    作數量較契約所定數量增減達百分之十以上者，其逾百分之十之部分，得以變更
    設計增減契約價金。未達百分之十者，契約價金得不予增減。（三）與前二款有
    關之稅捐、利潤或管理費等相關項目另列一式計價者，依結算金額與原契約金額
    之比率增減之。」，該條但書既明定契約另有規定者，排除適用，則本件兩造簽
    訂之系爭契約第三條已約明「如有增減，按照實際數量結算，但未經甲方同意者
    不在此限」，被上訴人主張無該項之適用，應足以採取。再上訴人抗辯應加計「
    損耗」值乙節，被上訴人則主張上訴人於投標時，已將「工具耗損」計算在內，
    而「物料耗損」則應自行於定單價時預估在內，並無於事後主張物料之損耗之理
    等語。按無論工程「耗損」應僅指「工具耗損」及「物料耗損」，或應兼括「工
    程數量的誤差」，基於私法自治及契約自由原則，於承攬契約工程報酬之計算，
    並無當然應加計或該剔除之理，端視個案工程之性質及契約約定之本旨為定。倘
    契約已明確列計該工程之「損耗」項目及其數額，而該列計之耗損數額並無不合
    理之情形，雙方當事人即應受其拘束，定作人不得主張將原已列計之損耗數額剔
    除，承攬人亦不得請求超過原已列計之損耗數額，始符誠實信用原則。本件兩造
    簽訂系爭契約書附件之「投標廠商單價分析表」已列計「損耗」項目及其金額，
    有該契約書可佐（見原審卷第二五頁），於工作完成後，被上訴人所給付之報酬
    亦未剔除該部分金額，上訴人即不得主張被上訴人應再給付原契約未列計之其他
    損耗。是上訴人抗辯：除契約已定之耗損數額外，其得再按總價之百分之十計算
    損耗云云，顯不足取。
三、另上訴人抗辯稱：系爭工程至完工為止，上訴人依被上訴人委任監工鄭有為指示
    計追加施作「鋪AC工程」等六項，追加工程款合計五十八萬七千五百六十元；若
    無法律上的原因，就追加工程的部份，上訴人亦有為被上訴人管理事務，且管理
    有利於被上訴人，並不違背被上訴人的意思，自得依民法第一百七十六條規定對
    被上訴人求償，並行使扺銷權等語。固提出系爭追加工程照片，及經興興建築師
    事務所助理工程師鄭有為到庭結證明確在卷。但為被上訴人所否認。經查系爭合
    約書第十三條明定：「甲方（按即為被上訴人，下同）對工程有隨時變更計劃及
    增減工程數量之權，乙方（按即上訴人，下同）不得異議，對於增減數量，雙方
    參照本合約所訂單價計算增減之。惟如有新增工程項目時，得由雙方協議合理單
    價」，有該合約可證，即已明定系爭工程之追加權在被上訴人一方，上訴人不得
    任意追加工程項目。又按彰化縣政府委託興興建築師事務所辦理系爭工程監造（
    監工）合約書第四條有關監造（監工）服務範圍，其中第六、二十九款分別規定
    ：「六、審查承包商所提之延長工期，額外給付以及其他之類似要求，並轉送甲
    方核定」；「廿九、工程進行中如有辦理變更設計之必要，應即時勒令包商暫時
    停工，並立即通知甲（按即彰化縣政府，下同）方處理」，有該委託監工合約書
    在卷可考（見本院卷第五九至六八頁），顯見監造人並無追加工程之權限，而上
    訴人亦未舉證明被上訴人曾同意追加系爭工程，是縱令監工鄭有為曾同意上訴人
    追加系爭工程乙節，然此部分，乃無權代理權行為，非經本人（按即被上訴人，
    下同）承認，對本人不生效力（民法第一百七十條參照），茲被上訴人既予以否
    認監工鄭有為之系爭追加工程權限，系爭追加工程自對被上訴人不生效力至明。
    又按民法第一百七十六條第一項之規定，無因管理人求償權，須管理事務利於本
    人，並不違反本人明示或可得推知之意思者，管理人為本人支出必要或有益之費
    用，或負擔債務，或受損害時，始得請求本人償還其費用及自支出時起之利息，
    或清償其所負擔之債務，或賠償其損害。本件上訴人抗辯曾為被上訴人施作「鋪
    AC工程」等六項系爭追加工程，縱認屬實，亦未能舉證證明其行為並不違反被上
    訴人明示或可得推知之意思。況且依兩造簽訂之「合約書」第三條已明定「如有
    增減，按照實際數量結算，但未經甲方（指被上訴人）同意者不在此限」，足認
    被上訴人已明示上訴人如未經被上訴人同意所增加之工程，被上訴人不給付報酬
    ，自難認上訴人上開所管理之事務不違反被上訴人明示或可得推知之意思。又被
    上訴人係屬地方政府機關，其就公共工程之實施，均須以編列預算，撙節公帑，
    不得浮濫，任意為之。如任何人得未經政府機關之發包或追加等程序，任意為政
    府無因管理事務，並認係不違反政府機關可得推知之意思，而請求政府償付管理
    費用，則政府採購法之相關規定，將形同具文，顯有違公共秩序。是上訴人上開
    所辯之施工，無論實際支出之必要或有益費用為何，均不得依民法第一百七十六
    條第一項規定對被上訴人求償，其主張行使抵銷權，亦無從採取。
四、按承攬契約如係按實際完成工作之數量結算報酬，而非整件計酬，倘依約已完成
    之工作數量，不足以受領該報酬，則該不足部分，為不能給付，承攬人就該自始
    不足而不能給付部分，所受領之報酬，依關於不當得利之規定，應負返還責任。
    （最高法院八十四年度台上字第四四三號判決意旨參照）。綜上所述，本件上訴
    人既未完成如所受領報酬金額之工作數量，被上訴人依不當得利之規定，請求上
    訴人返還溢領部分之報酬，於法自屬有據。從而，被上訴人請求上訴人應返還柒
    拾陸萬陸仟柒佰貳拾玖元系爭工程款及自受領日翌日起即八十九年四月二十五日
    起至清償日止按年利率百分之五計算之利息，於法並無不合，應予准許。上訴人
    所辯均為無可取。是則原審判命上訴人如數給付，於法並無不合。上訴意旨指摘
    原判決不當，求予廢棄改判，為無理由，應予駁回其上訴。
五、本件事證已臻明確，兩造其餘攻擊或防禦方法及所提證據，均與本院心證之形成
    及判決結果，不生影響，爰不一一再加以論述，併此明．
六、據上論結，本件上訴為無理由，依民事訴訟法第四百四十九條第一項、第七十八
    條，判決如主文。
中      華      民      國    九十二    年     十一     月    二十六    日
~B1民事第六庭審判長法  官  吳火川
~B2                法  官  饒鴻鵬
~B3                法  官  陳繼先
右為正本係照原本作成。
不得上訴。
~B                書記官  劉建智
中      華      民      國    九十二    年     十一     月    二十七    日
                                                                        Ｂ


司法院資訊處製作；財團法人民間司法改革基金會備份。
